【裁判字號】    88,保險簡上,4
【裁判日期】    890504
【裁判案由】    給付保險費
【裁判全文】
臺灣桃園地方法院民事判決  八十八年度保險簡上字第四號
    上  訴  人  乙○○
    被上訴人    中央健康保險局北區分局
    法定代理人  甲○○
    訴訟代理人  景玉鳳律師
右當事人間請求給付保險費事件，上訴人對於中華民國八十七年十二月二十三日本院
桃園簡易庭八十七年度桃保險簡字第二三號第一審判決提起上訴，本院判決如左：
    主  文
原判決廢棄。
    事  實
甲、上訴人方面：上訴人未於言詞辯論期日到場，惟據其前次到庭之供述及提出書狀
    之聲明或陳述如下：
  一、聲明：原判決廢棄。
  二、陳述：除與原審判決書所載者相同茲予引用外，補稱：
  （一）上訴人於八十五年二月二十八日被楊敏盛醫院強迫參加健保，並非自願參加
        全民健康保險。
  （二）於八十六年三月一日就以桃園市民生郵局七十五號存證信函，通知健保局上
        訴人退保。因沒錢，才從八十六年三月一日起停止保險，上訴人只承認八十
        五年二月二十八日至八十六年三月一日止之保險為合法。
  （三）我家只有三個人，但要繳四個人之保費。
  三、證據：除援用原審之立證方法外，另提出存證信函、當票、陳情書、本票、內
      政部警政署書函等影本各一份為證。
乙、被上訴人方面：
  一、聲明：駁回上訴。
  二、陳述：除與原審判決書所載者相同茲予引用外，補稱：
  （一）被上訴人於原審之請求其逾新台幣（下同）四萬零七十七元及如附表所示之
        滯納金及利息之部分撒回。
  （二）上訴人具有中華民國國籍，並於台灣地區設有戶籍，又無全民健保險法（下
        稱健保法）第十一條之情形，依法應參加全民健康保險（下稱全民健保）。
        又全民健保既屬強制加保，被保險人非合於施行細則第三十三條所列退保原
        因者，自不得任意退保。本件上訴人固然曾以桃園民生路郵局第七五號存證
        信函自被上訴人表示欲退保，惟上訴人既不符合法定退保原因，自不發生退
        保之效力，上訴人仍應繼續繳納保險費。
  （三）上訴人眷屬張愛羚確於八十四年十一月二十一日至八十八年四月一日間於「
        溫莎汽車旅館」加保，經核算扣除張愛羚應繳保費後，上訴人於八十五年二
        月至八十七年一月間，尚欠健保費四萬零七十七元。
  （四）健保法於八十八年度七月十五日公佈施行，依修正後第三十條第一項之規定
        投保單位或被保險人未依前條規定期限繳納保險費者，得寬限十五日；逾寬
        限期仍未繳納者，自寬限期滿之翌日起至完納前一日止，每逾一日加徵其應
        納費額之百分之零點二滯納金；加徵之滯納金額，以至應納費額之百分之三
        十為限。保險費自逾寬限期限一百五十日起至完納前一日止，依年利率百分
        之五按日計算利息，一併徵收。」又依同法第八十七條之三規定，投保單位
        或被保險人依本法第八十八年六月二十二日修正施行前第三十條規定應加徵
        滯納金而未繳納者，自本法八十八年六月二十二日條正公布之日起適用本法
        。」是本件有修正條文之適用，並應加徵如附表所示之滯納金及利息。
  三、證據：除援用原審之立證方法外，亦提出欠費清單、保險對象投保歷史記錄資
      料、滯納金及利息起算日及計算方式等影本各一份為證。
      理    由
一、本件上訴人，未於言詞辯論期日到場，核無民事訴訟法第三百八十六條所列各款
    之情形，爰依上訴人聲請，由其一造辯論而為判決。
二、上訴意旨略以：上訴人於八十五年二月二十八日被楊敏盛醫院強迫參加健保，並
    非自願參加全民健康保險。且於於八十六年三月一日就以桃園市民生郵局七十五
    號存證信函，通知健保局上訴人退保。因沒錢才退保，上訴人只承認八十五年二
    月二十八日至八十六年三月一日止之保險為合法。又上訴人家中只有三個人，但
    要繳四個人之保費，並不合理云云，除援用原審之立證方法外，並提出存證信函
    、當票、陳情書、本票、內政部警政署書函等影本各一份為證。被上訴人則以上
    訴人具有中華民國國籍，並於台灣地區設有戶籍，又無健保法第十一條之情形，
    依法應參加全民健保。又全民健保既屬強制加保，被保險人非合於施行細則第三
    十三條所列退保原因者，自不得任意退保。本件上訴人固然曾以桃園民生路郵局
    第七五號存證信函自被上訴人表示欲退保，惟上訴人既不符合法定退保原因，自
    不發生退保之效力，上訴人仍應繼續繳納保險費。又上訴人眷屬張愛羚確於八十
    四年十一月二十一日至八十八年四月一日間於「溫莎汽車旅館」加保，經核算扣
    除張愛羚應繳保費後，上訴人於八十五年二月至八十七年一月間，尚欠健保費四
    萬零七十七元。故被上訴人於原審之請求其逾四萬零七十七元及如附表所示之滯
    納金及利息之部分撒回。又健保法於八十八年度七月十五日公佈施行，依修正後
    第三十條第一項之規定投保單位或被保險人未依前條規定期限繳納保險費者，得
    寬限十五日；逾寬限期仍未繳納者，自寬限期滿之翌日起至完納前一日止，每逾
    一日加徵其應納費額之百分之零點二滯納金；加徵之滯納金額，以至應納費額之
    百分之三十為限。保險費自逾寬限期限一百五十日起至完納前一日止，依年利率
    百分之五按日計算利息，一併徵收。」又依同法第八十七條之三規定，投保單位
    或被保險人依本法第八十八年六月二十二日修正施行前第三十條規定應加徵滯納
    金而未繳納者，自本法八十八年六月二十二日條正公布之日起適用本法。」是本
    件有修正條文之適用，並應加徵如附表所示之滯納金及利息等語抗辯。除援用原
    審之立證方法外，亦提出欠費清單、保險對象投保歷史記錄資料、滯納金及利息
    起算日及計算方式等影本各一份為證。
三、按第一審之訴訟程序有重大之瑕疵者，第二審法院得廢棄原判決，而將該事件發
    回原法院。但以因維持審級制度認為必要時為限。前項情形，如兩造合意願由第
    二審法院就該事件為裁判者，應即自為判決。依第一項之規定廢棄原判決者，其
    第一審訴訟程序有瑕疵之部分，視為亦經廢棄。民事訴訟法第四百五十一條定有
    明文。又債務人對於支付命令未於法定期間提出異議者，支付命令與確定判決有
    同一之效力。債務人於支付命令送達後，逾二十日之不變期間，始提出異議者，
    法院應以裁定駁回之。同法第五百二十一條、第五百十八條有明文規定。
四、經查本件被上訴人聲請支付命令於民國八十七年八月二十日送達上訴人即原審被
    告，有送達證書卷內可稽，上訴人住桃園市○○街二十五號，參酌在途期間仍應
    於二十日之不變期間內即同年九月九日止即應提出異議，惟其於同年九月十四日
    始遞狀提出異議，揆諸前揭規定，已逾二十日之不變期間，該支付命令因未於法
    定期間內異議而告確定，即與確定判決有同一之效力，核「無訴即無裁判」為訴
    訟法之通則，茲該支付命令既經確定，自無訴之存在。原審應以裁定駁回上訴人
    之異議，其誤為實體之判決，並為上訴人敗訴之判決，於訴訟程序上有重大之瑕
    疵，應予廢棄。從而上訴人指謫原判決不當，請求廢棄原判決，為有理由。
五、本件法律程序已明確，兩造其餘攻擊防禦方法，於本判決所為上述判斷不生影響
    ，不一一論斟酌，附此說明。
六、據上論結，本件上訴為有理由，依民事訴訟法第四百三十六條之一第三項、第四
    百五十一條、第三百八十五條第一項前段，判決如主文。
中      華      民      國    八十九    年      五      月      四      日
                            臺灣桃園地方法院民事第二庭
~B審判長法官  黃國忠
~B法      官  吳幸娥
~B法      官  周祖民
右為正本係照原本作成
中      華      民      國    八十九    年      五      月      五      日
~B法院書記官  劉飛龍


司法院資訊處製作；財團法人民間司法改革基金會備份。
